【裁判字號】    90,家抗,298
【裁判日期】    901017
【裁判案由】    選認遺產管理人
【裁判全文】
臺灣高等法院民事裁定  九十年度家抗字第二九八號
    抗  告  人  財政部國有財產局臺灣中區辦事處新竹分處
    法定代理人  彭信淡
右抗告人因與相對人臺灣中小企業銀行股份有限公司間選任遺產管理人事件，對於中
華民國九十年八月三十一日臺灣新竹地方法院九十年管更字第三號裁定提起抗告，本
院裁定如左：
      主    文
抗告駁回。
抗告費用由抗告人負擔。
      理    由
一、相對人於原法院聲請意旨略以：被繼承人林美鑾於民國（下同）八十六年七月二
    十二日死亡，遺有坐落新竹市○○段二０六二之三地號、新竹市○○段二二０、
    二二一、二二五、二二八、二五五、二八三、二四四、二四五地號土地及新竹市
    ○○段二０六建號建物等，惟其配偶李德修、子女李敏維、李欣怡已拋棄繼承，
    致令被繼承人林美鑾之繼承人有無不明，其親屬會議亦未依法為遺產管理人之選
    任，因相對人係已歿林美鑾之債權人，為民法第一千一百七十八條第二項所稱之
    利害關係人，為使強制執行程序得順利進行，爰依法聲請選任抗告人為被繼承人
    林秀鑾之遺產管理人等語，並提出戶籍謄本二份、臺灣新竹地方法院八十六年度
    繼字第三一八號民事庭通知影本一份及八十五年度執字第五一０二執行事件債權
    憑證影本一份、民事執行處通知影本三份、土地登記簿謄本九件、建物登記簿謄
    本二件、高雄市三民區戶政事務所書函影本一份為證。原法院則以依據民法第一
    千一百三十八條所定各順序之被繼承人林美鑾之遺產繼承人，不是業已拋棄繼承
    並向法院為聲明，即是在被繼承人林美鑾過世之前即已死亡，且亦無其親屬會議
    為遺產管理人之選任，復考量被繼承人林美鑾所遺留之不動產均位於新竹市境內
    ，及抗告人曾實際擔任遺產管理人一段期間，對於被繼承人林美鑾相關財產自可
    為一定程度之瞭解，認以選任抗告人為被繼承人林美鑾之遺產管理人為適當，並
    依法律規定為承認繼承之公示催告。
二、抗告人抗告意旨略以：被繼承人林美鑾所遺留之財產，顯有遺產不足清償負債之
    虞，倘抗告人依據代管無人承認繼承遺產作業要點第十七點規定：「遺產有不足
    清償債權之虞者，代管遺產之地價稅、房屋稅，應俟公示催告期滿後併同其他債
    權一併處理，免予墊繳」，於公示催告期滿後方併同其他債權一併處理，勢必造
    成無法適時就遺產而受清償，反須依該要點十四點第二項後段：「結案時，墊付
    費用應收回歸墊，如無法收回歸墊者，由國產局相關預算支應」。而國有財產局
    執行職務預算為全國人民納稅所得，如選任抗告人為本件遺產管理人，勢必損及
    全民利益；又被繼承人林美鑾之繼承人雖拋棄繼承，惟渠等仍可組成親屬會議，
    並選任對遺產瞭解較深之親屬為管理人；再本院九十年抗字第七０七號民事裁定
    已就臺灣新竹地方法院對被繼承人林美鑾選任抗告人為遺產管理人事件予以廢棄
    確定，如本件許對被繼承人林美鑾選任抗告人為遺產管理人，將使法律關係永不
    確定等語。
三、按繼承開始時，繼承人有無不明，而無親屬會議或親屬會議未於一個月內選定遺
    產管理人者，利害關係人得聲請法院選任遺產管理人，並由法院依公示催告程序
    ，定六個月以上之期限，公告繼承人，命其於期限內承認繼承，民法第一千一百
    七十八條定有明文。次按先順序繼承人均拋棄其繼承權者，由次順序之繼承人繼
    承，其次順序繼承人有無不明或於民法第一千一百三十八條所定第四順序之繼承
    人均拋棄繼承者，準用上開關於無人承認繼承之規定，同法第一千一百七十六條
    第六項亦有明文。查被繼承人林美鑾死亡後，其配偶李德修、子女李敏維、李欣
    怡業已拋棄繼承，經原法院以八十六年十月九日新院文民修字第六０四七０號通
    知准予備查後（見原法院卷第十三頁），其本生母親劉羅麵（本生父親劉萬寶已
    歿）、兄弟姊妹劉曜維（即劉忠賢）、劉原彰、劉全誠、劉淑美、劉金葉亦均向
    原法院聲明拋棄繼承，並以八十六年十一月二十二日新院文民倫字第六七九０六
    號通知准予備查（見原法院卷第十九頁），嗣因本院受理案外人中央信託局與被
    繼承人林美鑾間之清償債務事件（八十六年度上字第三六四號），中央信託局以
    被繼承人林美鑾於三十七年間為案外人林玉葉收養，未有終止收養紀錄，而聲明
    由其養兄弟姊妹林如珍、林如瑩、林文賢三人承受訴訟，林如珍等三人知悉上情
    後，又於法定期間向原法院聲明拋棄繼承，並以八十七年九月九日新院鑫民治字
    第四五二七一號通知准予備查在案（見原法院卷第二六頁）。又被繼承人林美鑾
    之養母林玉葉業已於八十三年八月十七日死亡，另其養祖母林玉美亦於六十九年
    九月二十六日死亡，亦有戶籍謄本及高雄市三民區戶政事務所函各一份在卷可按
    （見原法院卷第七六頁、第八０頁、第八一頁），是被繼承人林美鑾依據民法第
    一千一百三十八條所定順序而已知悉之繼承人，業經拋棄繼承並向法院為聲明，
    亦或係在被繼承人林美鑾過世之前即已死亡，堪信為真實。次查，被繼承人林美
    鑾其養母林玉葉、養祖母林玉美均已死亡，僅有養兄弟姊妹林文賢、林如瑩、林
    如珍三人，查無其他直系尊親屬、四親等內同輩血親之資料，亦有財政部台灣省
    北區國稅局新竹市分局九十年八月十四日北區國稅竹市審字第九０一一五五三一
    號函及所附資料在卷可按（見原法院卷第七二頁），是被繼承人林美鑾之親屬會
    議因未達五人而無從組成，從而原法院亦無從徵詢其親屬會議就選任遺產管理人
    之意見。又原法院經兩度通知被繼承人林美鑾之配偶李德修均未到庭（見原法院
    卷第五九頁、第六七頁），亦無從徵詢其意見；加以李德修與被繼承人林美鑾就
    原法院八十四年度執字第五七０一號清償債務執行事件及本院八十六年度上字第
    三六四號清償債務事件均同為債務人，是基於其本身之利害關係，並為被繼承人
    林美鑾之遺產權益，自不宜由李德修為遺產管理人。另原法院通知被繼承人林美
    鑾之養兄弟姊妹林文賢、林如瑩、林如珍三人亦均未到庭（見原法院卷第一０三
    頁），且查林文賢等三人於本院受理前開八十六年度上字第三六四號清償債務事
    件，中央信託局曾聲請由林文賢、林如瑩、林如珍承受訴訟，其等立即具狀質疑
    其等是否仍與被繼承人林美鑾有養兄弟姊妹之關係，並稱要聲明拋棄繼承，亦據
    原法院調取上開事件卷核閱無訛，足見林文賢等三人與被繼承人林美鑾已無何往
    來及情感，亦難期為適當之遺產管理人。末查，被繼承人林美鑾目前有多件訴訟
    及執行事件均待處理，亦經原法院調取被繼承人林美鑾繫屬之案件紀錄一份可考
    （見原法院卷第八二頁），衡情確需選任具有法律等專業知識之人為其遺產管理
    人俾處理相關事宜。
四、抗告人辯稱本院曾以九十年度抗字第七０七號裁定廢棄原法院選任抗告人為遺產
    管理人並經確定，若再度選任其為被繼承人林美鑾之遺產管理人，將使法律關係
    永不確定云云。惟查，本院九十年度抗字第七０七號裁定係以被繼承人林美鑾如
    尚有次順位繼承人存在，即無指定遺產管理人之必要，抗告人既已提出第二、三
    順位繼承人劉羅麵等人之戶籍謄本，是否尚應指定抗告人為遺產管理人，即有再
    予斟酌之必要，而將原裁定廢棄發回（見本院卷第四六頁），而今查被繼承人林
    美鑾已知之繼承人，不是業已拋棄繼承並向法院為聲明，亦或在被繼承人林美鑾
    過世之前即已死亡，顯有指定遺產管理人之必要，與前開本院裁定當時情況有所
    不同，自不生抗告人所稱法律關係無法確定之情。且本件原屬非訟事件，非訟事
    件本無一事不再理之問題（參本院暨所屬法院八十五年法律座談會民事執行類提
    案第一號審查意見），是本院九十年度抗字第七○七號裁定雖曾廢棄原法院選任
    抗告人為遺產管理人之裁定，本件亦無不得再予選任抗告人為遺產管理人之理。
五、查抗告人既已實際擔任遺產管理人一段期間，對於被繼承人林美鑾相關財產自可
    為一定程度之瞭解；且財政部為執行法院裁定選任或指定國有財產局或其所屬各
    地區辦事處、分處，代管無人承認繼承遺產案件，訂有「代管無人承認繼承遺產
    作業要點」（見本院卷第四十二頁），除賦予該局所屬各辦事處、分處得函請相
    關機關提供資料外，就遺產管理亦有一定之流程，其就遺產管理人之職務亦較能
    為妥適之處理，原法院審酌上開作業要點規定之內容，並考量被繼承人林美鑾所
    遺留之不動產均位於新竹市境內，認為以選任抗告人為被繼承人林美鑾之遺產管
    理人為適當，核無不合。至抗告人雖以代管無人承認繼承遺產作業要點第十七點
    、第十四點第二項後段規定認本件遺債大於遺產，如選任抗告人為本件遺產管理
    人，勢必損及全民利益云云；但查上該要點乃抗告人之直接上級機關之財政部所
    頒定，抗告人若依該要點相關規定辦理，將損及全民利益，應報請上級機關修訂
    ，非得執為拒絕適用上開要點之理由。
六、抗告人雖又辯稱司法院七十四年十月十五日（七四）院台廳一字第○五七八六函
    示「．．此類拋棄繼承事件，多屬遺債大於遺產，形同破產，儘量避免選任國有
    財產局」云云；惟查前開法文，並未就如無遺產繼承人或繼承人無法組成親屬會
    議及無其他適當之人得為遺產管理人時詳為考量，且此項函示明載「應儘量避免
    」，非函示於有上述情形時，不得選任，從而，原法院選任抗告人為被繼承人林
    美鑾之遺產管理人，並無不合，抗告論旨，指摘原裁定不當，求予廢棄，為無理
    由，應予駁回。
據上論結，本件抗告為無理由，爰裁定如主文。
中      華      民      國    九十      年      十      月      十七    日
                              民事第十六庭
                                  審判長法  官  阮  富  枝
                                        法  官  周  美  月
                                        法  官  闕  銘  富
右正本係照原本作成。
不得再抗告。
中      華      民      國    九十      年      十      月      十八    日
                                        書記官  陶  美  玲


司法院資訊處製作；財團法人民間司法改革基金會備份。
